臺灣臺北地方法院民事判決　　　　　　　　　　　　九十三年度簡上字第三三九號
　　上　訴　人　乙○○　　原住台北縣新店市○○街六十三號四樓
　兼訴訟代理人　甲○○
　　被上訴人　　丙○○
右當事人間排除侵害等事件，上訴人對於中華民國九十三年三月二十二日本院新店簡
易庭九十三年度店簡字第一○九號第一審判決提起上訴，本院於九十三年十月十四日
言詞辯論終結，判決如下：
    主  文
上訴駁回。
第二審訴訟費用由上訴人負擔。
    事  實
甲、上訴人方面：
壹、聲明：
一、原判決廢棄。
二、被上訴人在第一審之訴及假執行之聲請均駁回。
貳、陳述：除與原審宣示判決筆錄所載者相同茲予引用外，補稱：
一、被上訴人雖為門牌號碼台北縣新店市○○街六十三號四樓之房屋（以下簡稱系爭
    房屋）之拍定人，鈞院民事執行處並於民國九十二年十二月三十一日通知訴外人
    何純敏自行點交系爭房屋與被上訴人，惟訴外人何純敏已於九十三年一月十九日
    向鈞院民事執行處具狀陳明：系爭房屋為上訴人甲○○所有，上訴人甲○○及其
    家人（包括上訴人乙○○）已
二、原審判決上訴人敗訴之理由主要為「上訴人居住系爭房屋十幾年，卻無法提出占
    有系爭房屋之正當權源」云云，惟上訴人於原審言詞辯論時即主張系爭房屋為上
    訴人甲○○所有，原係登記於上訴人甲○○前妻之名下，後於七十七年三月五日
    變更登記於訴外人何純敏之名下，上訴人自七十四年二月八日起即
    爭房屋迄今等語，惟原審法院並未命上訴人舉證；又上訴人於九十三年三月十五
    日向原審法院聲請再開辯論，原審法院既未駁回上訴人再開辦論之請求，然亦未
    將關於上訴人有權占有系爭房屋等有利於己之陳述記載於原審判決書中，顯未賦
    予上訴人充分攻擊防禦之機會。
三、上訴人甲○○對於訴外人何純敏尚有債權存在，亦屬有權占有系爭房屋之正當權
    源。
四、被上訴人抗辯上訴人於九十三年六月十日與上訴人達成和解，且上訴人已返還系
    爭房屋與被上訴人云云，與事實不符。實係系爭房屋之強制執行程序寬限期僅至
    九十三年六月十日，上訴人乙○○始於當日遷離，惟上訴人甲○○並未在場，尚
    有屬於上訴人甲○○之物品未取回，系爭房屋仍屬上訴人所有。
五、參酌最高法院八十年台抗字第一四三號判例意旨，拍賣亦屬買賣之一種，拍賣公
    告視為買買契約之一部分，系爭房屋之拍賣公告既已載明上訴人居住及拍定後不
    點交等事實，即不保證被上訴人取得系爭房屋使用權，此亦為被上訴人已遠低於
    市價之價金取得系爭房屋所有權之原因，被上訴人於拍定後竟於原審提起訴訟排
    除上訴人占有，與民法第三百五十一條規定亦有不符。
參、證據：援用原審之立證方法，補提和解筆錄、民事再開辯論狀及本院民事執行處
    通知為證。
乙、被上訴人方面：
    被上訴人未於言詞辯論期日到場，惟據其提出之書狀所作之聲明及陳述如下：
壹、聲明：上訴駁回。
貳、陳述：除與原審宣示判決筆錄所載者相同茲予引用外，補稱：
一、上訴人甲○○已於二年前搬離系爭房屋，已喪失本件訴訟之當事人能力。
二、上訴人乙○○於九十三年六月十日與被上訴人達成和解，由被上訴人支付三萬元
    後，上訴人乙○○並已遷讓點交系爭房屋與被上訴人，上訴人竟對原審判決提起
    上訴，其上訴顯無理由，應予駁回。
參、證據：援用原審之立證方法，補提本院民事執行處通知、本院民事執行處函及遷
    讓房屋協議書為證。
    理  由
一、本件被上訴人起訴主張：坐落在台北縣新店市○○街六三號四樓之房屋（以下簡
    稱系爭房屋），係由被上訴人經由鈞院民事民事執行處公開拍賣取得，並辦妥移
    轉登記，詎上訴人自拍定後仍居住上址，拒為遷讓，爰依民法第七百六十七條之
    規定，請求上訴人遷讓返還系爭房屋，並依不當得利之法律關係請求命上訴人應
    按月給付相當於租金之不當得利一千九百四十七元，上訴人任一人之給付完竣，
    他人免為給付義務，並於本院審理中補稱：上訴人甲○○已於二年前搬離系爭房
    屋，上訴人何惟庸已於九十三年六月十日將遷讓點交系爭房屋與被上訴人，其上
    訴顯屬無據。上訴人則以：上訴人二人居住上址已有十九年，鈞院拍賣公告文件
    亦明示第三人居住拍定後不點交，被上訴人無權強令上訴人將系爭房屋騰空點交
    與伊，被上訴人參加拍既知有上訴人居住之事實，拍定後謂上訴人等侵權，乃欠
    缺法律上之要件。上訴人甲○○於七十二年剛買系爭房屋時，是登記在上訴人甲
    ○○前妻名下，七十七年三月五日因為避稅，移轉登記在訴外人何純敏名下，是
    系爭房屋實際上為上訴人甲○○所有，實際銀行債務人則為訴外人何純敏。上訴
    人二人係於九十三年六月十日鈞院強制執行寬限期末日始因強制執行而遷離系爭
    房屋等語置辯。
二、被上訴人主張系爭房屋係由被上訴人經由本院民事執行處公開拍賣取得，並辦妥
    移轉登記，系爭房屋為鋼筋混凝土造五層樓房之第四層、面積九十二點一三平方
    公尺、陽台面積九點一○平方公尺、屋齡十九年，房屋交易現值為一十九萬四千
    七百元，以及被上訴人以原審假執行判決為執行名義，聲請本院以九十三年度執
    字第一二六七七號執行案件為強制執行，被上訴人已於九十三年六月十日取得系
    爭房屋之占有之事實，業據其提出土地及建物登記簿謄本、房屋契稅繳款書等件
    為證，經核相符，並經本院依職權調閱本院九十三年度執字第一二六七七號卷宗
    審閱無訛；上訴人主張上訴人甲○○於七十四年二月八日，上訴人乙○○則於七
    十七年十月二十八日
    在訴外人何純敏名下，本院九十二年度執字第五六二九號執行案件實際銀行債務
    人為訴外人何純敏，以及本院民事執行處於拍賣公告明示系爭房屋有第三人居住
    ，拍定後不點交，亦據其提出
    證，核屬相符，並經本院依職權調閱本院九十二年度執字第五六二九號卷宗審核
    無誤，且均為兩造所不爭執，自堪信為真正。
三、按所有人對於無權占有或侵奪其所有物者，得請求返還之，民法第七百六十七條
    定有明文。本件被上訴人於九十二年度執字第五六二九號執行程序中標得系爭房
    屋及基地，業已取得本院核發之不動產權利移轉證書，並已辦妥所有權移轉登記
    ，有北院錦九十二執丁字第五六九二號不動產權利移轉證書附於前開執行卷內，
    以及土地及建物登記簿謄本附於原審卷內可稽，是已被上訴人為系爭建物之所有
    權人，殆無疑義。上訴人雖辯稱上訴人甲○○於七十二年剛買系爭房屋時，是登
    記在其前妻名下，七十七年三月五日因為避稅，移轉登記在訴外人何純敏名下，
    系爭房屋實際上為其所有云云，然查：不動產物權，依法律行為而取得設定、喪
    失、及變更者，非經登記，不生效力，民法第七百五十八條規定甚明。縱系爭房
    屋確如上訴人所述，係由上訴人甲○○出資購買，然上訴人甲○○經因法律行為
    （購買）取得之不動產所有權，既未經登記，揆諸前開規定，仍不勝效力，易言
    之，上訴人甲○○仍無從取得系爭房屋之所有權，是以上訴人甲○○主張系爭房
    屋為伊所有云云，要無可採。被上訴人既為系爭房屋之所有權人，上訴人若未能
    舉證證明伊有何占有使用系爭房屋之合法權源，被上訴人即得依前開規定請求上
    訴人遷讓返還系爭房屋。
四、上訴人主張伊有權占有使用系爭房屋，無非以：上訴人居住系爭房屋已十九年，
    系爭房屋拍賣公告載明不點交，且上訴人甲○○對於訴外人何純敏尚有債權存在
    等情為據，經查：
（一）按強制執行法第九十九條第一項、第二項：「債務人應交出之不動產，現為債
      務人占有或於查封後為第三人占有者，執行法院應解除其占有，點交於買受人
      或承受人；如有拒絕交出或其他情事時，得請警察協助。」、「第三人對其在
      查封前無權占有不爭執或其占有為前條第二項但書之情形者，前項規定亦適用
      之。」，有關不動產點交之規定，乃係為安定拍買買受人之地位，提高拍賣之
      效果，使買受人得藉簡易之程序，迅速取得不動產之占有，避免另行訴訟之煩
      累，惟如非前揭法條所規定之情事，例如非債務人占有、或係於查封前即為第
      三人占有，且占有之權源於兩造尚有爭執者等情，亦僅不得依前揭規定請求執
      行法院於該執行程序中逕予點交而已，非謂占有人即可因而取得占有使用該不
      動產之合法權源。拍定人本於買受人或所有權人之地位，仍可提起訴訟請求法
      院判決命占有該不動產之債務人或第三人交付，並另以強制執行程序解除其占
      有。此種執行法院不點交之不動產，買受人因須承擔另行訴訟始能取得占有之
      風險，是以其拍定價格通常較執行法院點交之不動產為低，然買受人所取得者
      ，仍係完整之所有權，依法可使用、收益、處分該不動產，並不因明知該不動
      產為不點交仍與買受，即不能取得該不動產使用收益權。是以上訴人主張被上
      訴人明知系爭房屋為不點交仍然應買，即不得請求其遷出云云，尚無足採，合
      先敘明。
（二）本件系爭房屋拍賣公告雖載明不點交，然依前述說明，上訴人仍不得僅以執行
      法院不點交一節主張其為有權占有，仍須舉證證明伊另有何合法權源可占有使
      用系爭房屋，否則仍不得拒絕返還系爭房屋與被上訴人。上訴人雖主張其居住
      於系爭房屋已十九年，然僅長久居住之事實依法尚非取得合法占有權源之原因
      ，且系爭房屋及基地均為已登記之不動產，有土地及建物登記簿謄本在卷可稽
      ，上訴人尚無從因長久居住之事實而取得所有權（大法官會議釋字第一○七號
      、第一六四號解釋參照），是以上訴人主張其居住於系爭房屋已十九年，被上
      訴人不得請求其遷出云云，要無可採。
（三）上訴人另主張上訴人甲○○對於訴外人何純敏尚有債權存在，有占有系爭房屋
      之正當權源云云，查對執行債務人有債權一節，依法亦非可占有該執行標的物
      之不動產之合法權源，是以縱上訴人甲○○對訴外人何純敏確有債權存在，亦
      不得據以主張可合法占有系爭房屋，況系爭房屋之所有權已移轉於被上訴人，
      訴外人何純敏已非系爭房屋之所有人，上訴人甲○○與訴外人何純敏間之債權
      債務關係，要與被上訴人無涉，是以上訴人此一主張亦屬無據。
五、復按，依不當得利之法則請求返還不當得利，以無法律上之因而受利益，致他人
    受有損害為其要件，故其得請求返還之範圍，應以對方所受之利益為度，非以請
    求人所受損害若干為準，無權占有他人土地，可能獲得相當於租金之利益為社會
    通常之觀念（最高法院六十一年度台上字第一六九五號判例參照），被上訴人主
    張上訴人二人無權占有系爭房屋，可能獲得相當於租金之利益，並使被上訴人受
    有損害，是被上訴人主張上訴人應返還占有系爭房屋之不當得利，尚屬有據；又
    按，城市地方房屋之租金，以不超過土地及其建物申報總價年息百分之十為限（
    土地法第九十七條第一項參照），又依土地法第九十七條規定，土地申報價額雖
    有申報地價可憑，而迄今政府並未辦理建築物價額申報，被上訴人主張以台北縣
    政府稅捐稽徵處契稅所載之系爭房屋交易現值即十九萬四千七百元為損害金計算
    之標準，而上訴人對此不爭執，則就系爭房屋部分以前開交易現值為損害金計算
    之標準，尚稱允當。爰審酌系爭房屋為鋼筋混凝土造五層樓房之第四層、面積九
    十二點一三平方公尺、陽台面積九點一○平方公尺、屋齡十九年，且系爭房屋位
    在台北縣新店市○○路、北新路附近等情狀，認被上訴人主張應按系爭房屋總價
    之年息百分之十計算相當於租金之不當得利，尚屬允當，是以上訴人二人於占用
    系爭房屋期間，每月受有相當於一千六百二十三元之不當得利（１９４７００×
    １０％÷１２＝１６２３，小數點以下四捨五入）。從而，被上訴人依不當得利
    之法律關係，請求命上訴人如數給付，如上訴人任一人給付完竣，他人免為給付
    義務，核無不合，應予准許（被上訴人於原審請求之不當得利數額為每月一千九
    百四十七元，超過前開金額部分，業經原審駁回，被上訴人就此亦未上訴，該部
    分業已確定）。惟上訴人已於九十三年六月十日自系爭房屋遷出，此為被上訴人
    所自承，是以原審主文所諭知不當得利計算期間之末日應為九十三年六月十日，
    併予敘明。
六、上訴人另主張伊於原審聲請再開辯論，原審未予審酌或駁回，且未命上訴人就其
    合法占有之權源為舉證，未給予其充分攻擊防禦機會云云。按命開已閉之言詞辯
    論，屬於法院之職權，當事人並無聲請再開之權，故當事人聲請再開時，不必就
    其聲請予以裁判，最高法院二十八年抗字第一七三號判例著有明文，是以原審就
    上訴人此一聲請並未准許亦未加以裁判，並無不合。又上訴人就其主張之事實，
    依法原有舉證之責，法院無庸再行命其舉證，況上訴人所主張系爭房屋為上訴人
    甲○○所有，原係登記於上訴人甲○○前妻之名下，後於七十七年三月五日變更
    登記於訴外人何純敏之名下，上訴人自七十四年二月八日起即
    屋迄今等節，縱認屬實，亦不足以作為其占有使用系爭房屋之合法權源，是以原
    審未就此命上訴人為舉證，亦無不合。
七、綜上，被上訴人本於民法第七百六十七條、第一百七十九條之規定，請求上訴人
    遷讓返還系爭房屋，並自起訴狀繕本送達上訴人之翌日即九十三年二月二十五日
    起至遷讓返還前開房屋之日，按月給付被上訴人一千六百二十三元之不當得利，
    如其中一上訴人已返還該不當得利之給付，另一上訴人於其清償範圍內，即免給
    付之義務，為有理由，原審為被上訴人上訴之判決，核無不合（原審駁回被上訴
    人請求部分，未據被上訴人上訴，業已確定）。上訴意旨仍執前詞指摘原判決不
    當，求予廢棄，非有理由，應予駁回。
八、兩造其餘主張及所提證據與本院上開論斷無涉或無違，不予贅述。
九、據上論結，本件上訴為無理由，依民事訴訟法第四百三十六條之一第三項、第四
    百四十九條第一項、第七十八條、第八十五條第一項前段，判決如主文。
中　　　華　　　民　　　國　　九十三　　年　　　十　　　月　　二十八　　日
                                      民事第六庭
                                          審判長法官 吳光釗
                                                法官 李媛媛
                                                法官 陳怡雯
正本係照原本作成
不得上訴
中　　　華　　　民　　　國　　九十三　　年　　　十　　　月　　二十八　　日
                                              書記官 謝梅琴
